【裁判字號】    99,訴,384
【裁判日期】    990625
【裁判案由】    返還借款
【裁判全文】
臺灣板橋地方法院民事判決               99年度訴字第384號
原      告  建綸實業股份有限公司
法定代理人  甲○○
訴訟代理人  乙○○
被      告  丙○○
上列當事人間請求返還借款事件，經本院於民國99年6 月11日言
詞辯論終結，判決如下：
    主  文
被告應給付原告新台幣柒拾肆萬柒仟伍佰零壹元及自民國九十八
年十二月二十五日起至清償日止，按週年利率百分之五計算之利
息。
訴訟費用由被告負擔。
本判決於原告以新台幣貳拾伍萬元供擔保後，得假執行。
    事實及理由
一、原告主張：被告前向原告借款新台幣（下同）747,501 元用
    以購置自用小客車一部，並將所購買之汽車登記於其配偶蔡
    佩香名下，被告並簽立借據6 紙為憑。兩造約定被告應於民
    國98年10月中還款，詎料被告迄今仍未償還借款，屢經催討
    均置之不理，為此提起本訴，請求被告返還借款等語。併為
    聲明：(一)被告應給付原告747,501 元，及自支付命令送達翌
    日起至清償日止，按年息5%計算之利息。(二)原告願供擔保，
    請准宣告假執行。
二、被告則以：其並未向原告公司借款，原告本件請求之款項，
    實際上是購買汽車之車款，因原告公司前聘任被告自98年1
    月1 日起至其公司上班，並表示可以送被告一部汽車供被告
    代步，且簽立一份委任契約給被告。該汽車後來是以被告配
    偶之名義購買，買賣價金889,000 元，頭期款678,056 元係
    由原告公司於98年1 月14日至車行刷卡及由原告公司匯款給
    車行，其餘價金則以貸款支付。貸款部分，每期應清償13,8
    89元，其中第1 至5 期是被告先後5 次至原告公司各領取13
    ,889元後，再至郵局繳納車貸。第6 期以後，因原告公司不
    再幫被告繳貸款，亦不給付被告薪資，故是由被告自行繳清
    剩餘之貸款。又被告先後5 次至原告公司領取13,889元時，
    原告公司即要求被告簽立1 紙收據，被告簽立原告所提出之
    原證一之6 張書據時，並沒有注意到上面是寫借據。上開6
    張書據，其中附表編號1 該張（上載借款678,056 元）則是
    上開汽車之頭期款。被告與原告公司認識不久，如果不是原
    告公司要送汽車給被告，被告怎麼可能去原告公司上班，且
    原告怎可能借被告那麼多錢買車，原告之主張不合常理等語
    資為抗辯。併為答辯聲明：原告之訴及假執行之聲請均駁回
    。
三、兩造不爭執事項：
  (一)兩造曾簽立委任契約一份，上載：「本公司（即原告）聘任
    丙○○（即被告）擔任業務行銷及推廣工作，所有相關因執
    行業務所需費用自行負擔。公司每月支付報酬新台幣壹拾萬
    元整及提供交通工具汽車乙部。起迄日期：98年元月11日至
    99年元月10日止（每年一簽）。委託人：建綸實業股份有限
    公司... 受託人：丙○○... 。」，有委任契約影本附卷可
    稽（見本院訴字卷第22頁）。
  (二)被告於98年1 月間，以其配偶名義向車行購買汽車一部，價
    金合計889,000 元，頭期款（含訂金）合計678,056 元係由
    原告直接支付予該車行，並由被告簽立附表編號1 所示之借
    據予原告收執；其餘價金係以貸款方式支付，每期應繳納之
    貸款13,889元，其中第1 至第5 期係由被告於附表編號2至6
    所示之時間至原告公司領取款項，同時簽立如附表編號2 至
    6 所示之借據予原告收執後，再由被告持以繳納貸款，有原
    告所提經被告簽名之如附表所示借據影本6 紙（原證一；見
    本院司促字卷第3 至5 頁）、客戶購車明細建議書影本1 紙
    、匯款副通知書影本2 紙附卷可稽（見本院訴字卷第47至48
    頁）。
  (三)被告有於98年11月17日收受原告委託龍柏國際法律事務所於
    98年11月16日所發（98）函字第120 號律師函，有該律師函
    影本、函件執據影本、網路郵局郵件處理結果查詢資料影本
    各1 份附卷可稽（原證二；見本院司促字卷第6 至8 頁、本
    院訴字卷第20頁正、反面）。
四、兩造之爭執點及本院之判斷：
    按民法第474 條第1 、2 項規定：「稱消費借貸者，謂當事
    人一方移轉金錢或其他代替物之所有權於他方，而約定他方
    以種類、品質、數量相同之物返還之契約。」、「當事人之
    一方對他方負金錢或其他代替物之給付義務而約定以之作為
    消費借貸之標的者，亦成立消費借貸。」。故「稱消費借貸
    者，於當事人間必本於借貸之意思合致，而有移轉金錢或其
    他代替物之所有權於他方之行為，始得當之。因此，當事人
    主張有金錢借貸關係存在，須就其發生所須具備之特別要件
    即金錢之交付及借貸意思表示互相一致負舉證之責任。本件
    原告主張被告向其借款747,501 元購買汽車一部，並將該車
    登記於被告配偶名下，頭期款（含訂金）合計678,056 元係
    由原告直接支付予被告購車之車行，其餘價金被告則係以貸
    款方式支付，被告每期應繳納之貸款13,889元，其中第1 至
    5 期，均係由被告於附表編號2 至6 所示之時間至原告公司
    借取附表所示之款項後，再持以繳納貸款等語。被告則否認
    兩造間有借貸之意思合致，辯稱：系爭車款之所以由原告支
    付，係因原告前聘任其至原告公司工作，並約定原告贈送其
    汽車一部供其代步等語。是本件之爭點為，兩造就系爭747,
    501 元之款項有無成立借貸契約之意思合致？經查：
  (一)原告主張：系爭747,501 元之款項，係原告基於與被告間借
    貸之意思而交付一節，業據提出如附表所示之借據影本6 紙
    為證（原證一；見本院司促字卷第3 至5 頁），其上標題均
    明確載明「借據」二字，內容均記載被告向原告公司借款若
    干元之旨，借款金額則如附表所示，被告對於該6 紙借據係
    其所簽立一節亦自認在卷，足證兩造間確有借貸之意思合致
    。被告雖辯稱：其係應原告公司之要求簽立收據，簽立當時
    並沒有注意到上面是寫借據等語。惟查：被告係於附表所示
    之時間簽立該6 紙借據，其先後6 次於不同時間簽立內容相
    同，僅借款金額不同之借據，豈可能不知其所簽立之書據為
    借據。是其所辯，與常情不符，洵無足採。
  (二)被告雖提出兩造所簽立之委任契約影本一紙（見本院訴字卷
    第22頁），辯稱依該委任契約可證系爭747,501 元係原告要
    贈與其汽車一部之車款等語。惟查：上開委任契約內容為：
    「本公司（即原告）聘任丙○○（即被告）擔任業務行銷及
    推廣工作，所有相關因執行業務所需費用自行負擔。公司每
    月支付報酬新台幣壹拾萬元整及提供交通工具汽車乙部。起
    迄日期：98年元月11日至99年元月10日止（每年一簽）。委
    託人：建綸實業股份有限公司... 受託人：丙○○... 。」
    ，並未明確載明所謂「提供交通工具汽車乙部」即為原告公
    司要贈與被告汽車一部之意。且原告公司法定代理人甲○○
    於99年6 月11日言詞辯論期日到庭陳稱：上開委任契約係在
    98 年1月11日所簽，原告公司提供給被告的車子是公司四輪
    傳動的箱型汽車，簽委任契約書當時，被告沒有說要借款買
    車，是簽委任契約以後，被告才要求要先借款買車，因為他
    嫌原告公司的車子老舊，被告買車是在98年1 月14日，當時
    被告通知伊去被告家中附近車廠看車，伊和公司主管蔡小姐
    一起去，看車時，蔡小姐有先墊付購車的預購款2 萬元。98
    年1 月20日兩造有先辦理借款手續，就是簽定678,056 元該
    張借據，所以98年1 月21日原告才會匯款給車廠，連同訂金
    共計678,056 元，後續款項是因被告要繳稅，沒有那麼多錢
    ，所以被告要求原告先幫忙清償分期付款的車貸等語（見本
    院訴字卷第40頁）。是原告果有為購買汽車一部贈與被告之
    意，何以兩造於98年1 月11日簽立上開委任契約之後，被告
    還另行簽立附表所示之6 紙借據予原告收執，故被告上開所
    辯，亦不足採。
  (三)綜上，原告係本於與被告間借貸之意思合致，而交付附表所
    示之款項，故兩造間有消費借貸關係存在，應堪認定。次按
    民法第478條規定：「借用人應於約定期限內，返還與借用
    物種類、品質、數量相同之物，未定返還期限者，借用人得
    隨時返還，貸與人亦得定一個月以上之相當期限，催告返還
    。」本件原告主張兩造約定被告應於98年10月返還系爭借款
    一節，並未舉證證明，而不足採，是應認兩造就系爭借款並
    未約定返還期限，惟原告前曾委託龍柏國際法律事務所於98
    年11月16日以（98）函字第120 號律師函，定15日之期限催
    告被告返還，被告亦自承已於98年11月17日收受該律師函，
    並有該律師函影本、函件執據影本、網路郵局郵件處理結果
    查詢資料影本各1 份附卷可稽（原證二；見本院司促字卷第
    6 至8 頁、本院訴字卷第20頁正、反面），迄被告98年12月
    24日收受本件本院98年度司促字第56 746號支付命令時（見
    本院司促字卷第16頁送達證書），為時已逾一個月以上，是
    本件消費借貸雖未定有返還期限，亦可認原告之請求與民法
    第478 條規定相符（最高法院70年度台上字第2011號判例要
    旨參照），即被告有返還系爭借款之義務。
五、從而，原告基於消費借貸之法律關係，請求被告返還借款74
    7,501 元，及自支付命令送達翌日即98年12月25日起至清償
    日止，按年息5%計算之遲延利息，為有理由，應予准許。
六、原告陳明願供擔保，聲請宣告假執行，經核並無不合，爰酌
    定相當之擔保金額准許之。
七、本件事證已臻明確，兩造其餘主張、陳述及所提之證據暨攻
    擊防禦方法，經本院審酌後，認均與本件判斷結果無影響，
    毋庸再予一一審酌，附此敘明。
八、結論：本件原告之訴為有理由，依民事訴訟法第78條、第39
    0 條，判決如主文。
中    華    民    國    99    年    6     月    25    日
                  民事第一庭    法  官  黃信樺
以上正本係照原本作成
如對本判決上訴，須於判決送達後20日內向本院提出上訴狀
中    華    民    國    99    年    6     月    25    日
                                書記官  李佳靜
┌──────────────────┐
│借據附表：                          │
├───┬───────┬──────┤
│編號  │金額（新台幣）│簽立日期    │
├───┼───────┼──────┤
│1.    │678,056元     │98年1月20日 │
├───┼───────┼──────┤
│2.    │13,889元      │98年2月20日 │
├───┼───────┼──────┤
│3.    │13,889元      │98年3月20日 │
├───┼───────┼──────┤
│4.    │13,889元      │98年4月21日 │
├───┼───────┼──────┤
│5.    │13,889元      │98年5月20日 │
├───┼───────┼──────┤
│6.    │13,889元      │98年6月18日 │
└───┴───────┴──────┘

司法院資訊處製作；財團法人民間司法改革基金會備份。
